【裁判字號】    99,上訴,1457
【裁判日期】    990630
【裁判案由】    強盜
【裁判全文】
臺灣高等法院刑事判決                99年度上訴字第1457號
上  訴  人  乙○○
即  被  告
指定辯護人  本院公設辯護人甲○○
上列上訴人因強盜案件，不服臺灣板橋地方法院98年度訴字第34
85號，中華民國99年3 月31日第一審判決（起訴案號：臺灣板橋
地方法院檢察署98年度偵字第22926 號），提起上訴，本院判決
如下：
    主  文
上訴駁回。
    事  實
一、乙○○因缺錢花用，竟意圖為自己不法所有，基於強盜之犯
    意，於民國（下同）98年8 月19日晚間11時37分許，頭戴全
    罩式安全帽1 頂以遮掩面貌，進入臺北縣板橋市○○街34號
    之全家便利商店，向店員丙○佯稱欲購買星城遊戲點數卡，
    而於丙○請求乙○○結帳時，乙○○即步出商店門外至其所
    騎乘之機車上拿取其所有客觀上足以對人之生命、身體、安
    全構成威脅具有危險性之魚刀1 把（其外以黑色塑膠袋1 只
    包覆）返回店內，旋持該以黑色塑膠袋包覆之魚刀向丙○揮
    舞，要求丙○打開收銀機，並恫稱：「你是想死嗎？」等語
    ，要求、催促丙○交付現金、及列印星城遊戲點數卡，以此
    脅迫手段至使丙○不能抗拒，而交付現金新臺幣（下同）8,
    800 元、價值合計8,000 元之星城遊戲點數卡8 張。嗣丙○
    報警處理，經警調閱監視錄影畫面，循線於同年月20日凌晨
    2 時40分許，在臺北縣板橋市○○路○ 段149 號「網路奇兵
    」網咖店內查獲乙○○，並扣得前開全罩式安全帽1 頂、魚
    刀1 把。
二、案經丙○訴由臺北縣政府警察局海山分局報請臺灣板橋地方
    法院檢察署檢察官偵查起訴。
    理  由
壹、程序方面：
    按被告以外之人於審判外之陳述，雖不符刑事訴訟法第159
    條之1 至第159 條之4 之規定，而經當事人於審判程序同意
    作為證據，法院審酌該言詞陳述或書面陳述作成時之情況，
    認為適當者，亦得為證據；當事人、代理人或辯護人於法院
    調查證據時，知有刑事訴訟法第159 條第1 項不得為證據之
    情形，而未於言詞辯論終結前聲明異議者，視為有前項之同
    意，刑事訴訟法第159 條之1 、第159 條之5 第1 項、第2
    項分別定有明文。經查，本判決下列所引用之被告以外之人
    於審判外之陳述，檢察官、被告及辯護人於本院言詞辯論終
    結前均未聲明異議，本院審酌上開證據資料製作時較無人情
    施壓或干擾，亦無不當取供，及證明力明顯過低之瑕疵，認
    以之作為證據應屬適當，故揆諸前開規定，認前揭證據資料
    有證據能力，合先敘明。
貳、實體方面：
一、訊據被告乙○○固坦承有於前揭時地持上開魚刀1 把進入超
    商索取錢財之事實不諱，惟否認有何加重強盜犯行，辯稱：
    案發時伊所持魚刀係以黑色塑膠袋包覆，並無以之傷害被害
    人丙○之意，且當時伊未將系爭魚刀從塑膠袋取出，被害人
    根本不知悉該黑色塑膠袋包覆之物是魚刀，伊所為尚不足完
    全壓制被害人之意思自由，被害人並未達不能抗拒程度，其
    行為至多僅成立恐嚇取財罪，不應逕論以強盜罪云云，惟查
    ：
（一）被告於警詢、檢察官偵查及原審審理時均供承：伊因缺錢
      花用，故於98年8 月19日晚間11時37分許，至臺北縣板橋
      市○○街34號全家便利商店，先向該店店員表示欲購買點
      數卡，而於店員列印點數卡之際，伊便走出店外至所騎乘
      機車上拿取以黑色塑膠袋包覆之魚刀1 把後返回店內，伊
      揮舞該黑色袋子包覆之魚刀，揮舞魚刀之目的是要控制該
      店員之行動，嗣要求店員交付點數卡等財物，並出言稱：
      「你是想死嗎？」等語催促店員，店員因而交付現金8,80
      0 元及8 張點數卡等語明確（見偵查卷第11頁至第17頁、
      第90頁至第92頁；原審卷第14頁至第15頁、第57頁反面至
      第58頁反面）。核與證人即上開便利商店店員丙○於警詢
      及原審審理時證稱：98年8 月19日晚間11時37分許，伊在
      臺北縣板橋市○○街34號全家便利商店內工作，被告進入
      店內佯稱要購買星城遊戲點數卡9 張，1 張價值1,000 元
      ，伊請求被告結帳時，被告即走出店外，旋即手持以黑色
      塑膠袋包覆之尖銳物品返回，揮舞該尖銳物品，指著收銀
      機，喝令伊交付現金及列印星城遊戲點數卡，伊害怕被告
      對伊不利，因而依被告指示交付現金8,800 元及8 張星城
      遊戲點數卡（序號0000000 號至0000000 號），列印星城
      遊戲點數卡過程中，被告出言恫稱「你是想死嗎？」等語
      催促，伊交付8 張點數卡後，被告便急著逃離，尚有1 張
      點數卡留在店內等語（見偵查卷第25頁至第31頁；原審卷
      第75頁至第77頁）相符。復有卷附商店監視錄影畫面翻拍
      照片（見98年度偵字第22926 號偵查卷第71頁至第78頁）
      、扣案魚刀1 把、安全帽1 頂、剩餘現金6,450 元、星城
      遊戲點數卡8 張（序號0000000 號至0000000 號）可資佐
      證。被告確有於前開時地，持外覆黑色塑膠袋之魚刀1 把
      ，脅迫丙○，丙○因而交付現金8,800 元及價值8,000 元
      之星城遊戲點數卡之事實，堪以認定。
（二）按強盜罪之強暴、脅迫，祇須抑壓被害人之抗拒或使被害
      人身體上、精神上，處於不能抗拒之狀態為已足，其暴力
      縱未與被害人身體接觸，仍不能不謂有強暴、脅迫行為；
      又按強盜罪所施用之強暴、脅迫手段，祇須足以壓抑被害
      人之抗拒，使其喪失意思自由為已足，縱令被害人實際無
      抗拒行為，仍於強盜罪之成立，不生影響；縱令攜帶假手
      槍，冒充真槍以威脅事主，奪取財物，已達於使人不能抗
      拒之程度，應成立強盜罪（最高法院22年度上字第317 號
      、30年度上字第3023號、26年滬上字第9 號判例可資參照
      ）。再按刑法強盜罪之「至使不能抗拒」之構成要件學理
      上固有主觀說、客觀說及折衷說3 種見解，然於司法實務
      上向來一貫之立場係採客觀說見解（最高法院20年度非字
      第201 號、22年度上字第2064號、24年度上字第4407號、
      26年度滬上字第9 號、29年度上字第3112號、29年度上字
      第3438號、30年度上字第248 號、30年度上字第3703號判
      例同此意旨）。亦即認定被害人是否已達「至使不能抗拒
      」之程度，應以被告行為時之強弱程度綜合當時之具體事
      實，按多數人之客觀常態情狀決之，亦即視該手段施用於
      相類似之情狀下，是否足使一般人處於不能抗拒之制壓程
      度而定之。亦即強盜罪之強暴、脅迫，以所施用威嚇之程
      度，「客觀上」足以壓抑被害人之意思，至使不能抗拒為
      已足。至施用之威嚇手段，客觀上是否足以壓抑被害人之
      意思自由，應依一般人在同一情況下，其意思自由是否因
      此受壓制為斷，不以被害人之主觀意思為準（最高法院87
      年度台上字第3705號、91年度台上字第290 號、93年度台
      上字第1166號及94年度台上字第2266號判決亦同此意旨）
      。經查，本件被告持以強盜之魚刀經本院當庭勘驗結果，
      其全長約45公分，一體成型之不銹鋼材質，刀刃甚厚、刀
      鋒甚為銳利，且前端尖銳等情，有本院勘驗筆錄及照片1
      幀附卷可稽（見本院卷第47頁、第50頁），是上開魚刀客
      觀上足以對於人之生命、身體及安全造成威脅，屬兇器之
      一種，至為明確。雖證人丙○於原審審理時證稱：伊不知
      被告所拿黑色塑膠袋裡面裝有什麼東西，外觀上無法判斷
      ，伊覺得是尖銳之物品等語（見原審卷第75頁反面、第76
      頁反面），可認證人丙○無法當場辨識被告所持黑色塑膠
      袋裡面包裹之尖銳物品確屬本件扣案之魚刀，然被告所持
      物品外型既呈尖銳形狀，與一般竹棒、木棒等鈍器明顯有
      別，證人丙○主觀上當已認知被告所持黑色塑膠袋包裹之
      物品為外型尖銳類似尖刀之攻擊武器，要屬無疑。再證人
      丙○於警詢及原審審理時均證述：被告持尖銳物品往伊身
      上揮舞，喝令伊將現金、點數卡交付，伊因緊張及害怕被
      告對伊不利，因而依被告之指示將現金、點數卡交予被告
      等語（見偵查卷第26頁、第29頁；原審卷第75頁反面），
      佐以被告前揭於警詢時供述：其揮舞魚刀之目的是要控制
      證人丙○之行動等情，再參酌案發當時正值深夜，丙○獨
      自一人孤立無援，復面對被告持不明尖銳物品揮舞相向，
      丙○驚駭之情想像而知。況觀諸卷附監視錄影翻拍照片之
      畫面，證人丙○案發時身處櫃臺內側，被告站立櫃臺外側
      ，丙○若欲離開該處必須經過被告身邊，丙○顯然無法自
      由離開，復面對被告持刀揮舞之脅迫行為，丙○業已面臨
      立即危害，除依被告指示交付財物外，並無其他選擇，縱
      證人丙○無法明確辨識被告所持黑色塑膠袋裡面包裹之物
      體即為本件扣案之魚刀，及決定不予反抗，惟證人丙○既
      已推知被告所持之物品屬可傷人之尖銳武器，衡諸社會一
      般通念，被告持黑色塑膠袋包裹之魚刀脅迫證人丙○，在
      客觀上自足以使證人丙○心生畏懼，壓制證人丙○之意思
      自由，且證人丙○在主觀上確因被告手持尖銳物品而恐遭
      受不測因此交付財物，揆諸前揭說明，被告之行為自成立
      加重強盜罪名。被告及其辯護人以：證人丙○於原審時曾
      證稱：伊不知道被告所拿黑色塑膠袋裡面裝有什麼東西，
      被告沒有拿黑色塑膠袋裡面東西頂住伊身體之部位，被告
      只有嚇伊而已云云，即認證人丙○並無受到任何傷害，被
      告並無施強暴脅迫至使證人丙○達不能抗拒之程度，並不
      構成強盜罪云云，尚不可採。
（三）次按刑法上之心神喪失與精神耗弱，應依行為時精神障礙
      程度之強弱而定，如行為時之精神，對於外界事務全然缺
      乏知覺理會及判斷作用，而無自由決定意思之能力者，為
      心神喪失，如此項能力並非完全喪失，僅較普通人之平均
      程度顯然減退者，則為精神耗弱（最高法院著有26年渝上
      字第237 號判例意旨可資參照）。觀諸本件被告強盜過程
      ，其係先進入便利商店佯裝預購星城遊戲點數卡，復走出
      店外拿取強盜所用魚刀入內脅迫丙○交付財物，被告前開
      行止並無錯亂情形。況被告要求丙○交付現金及星城遊戲
      點數卡，係具有經濟價值之財物，被告顯可辨識其強盜所
      得物品具有價值，亦無違常之處，是並無任何證據顯示被
      告有行為時因精神障礙或其他心智缺陷，致不能辨識其行
      為違法或欠缺依其辨識而行為之能力，或其辨識行為違法
      或依其辨識而行為之能力，顯著減低之情形。再經原審囑
      託亞東紀念醫院鑑定被告於本案發生時之精神狀況，經該
      醫院鑑定結果認：被告臨床診斷為(一)精神官能性憂鬱症、
      (二)邊緣智能，需排除輕度智能障礙。被告此次犯行之前，
      雖有憂鬱之情緒，但未明顯影響其事物之理解。此外，被
      告智能雖然低下，但尚能回憶其案發過程、當時之情緒反
      應、與事後緊張與後悔，足見被告並未達辨識其行為違法
      或依其辨識而行為之能力喪失，或明顯減損之狀態等情，
      有該院99年1 月21日精神鑑定報告書1 份在卷足憑（見原
      審卷第92頁、第93頁），益證被告於前開行為時，其並無
      所謂心神喪失、精神耗弱之狀況，附予敘明。
（四）綜上所述，本件事證明確，被告犯行洵堪認定，應依法論
      科。
二、被告持客觀上足以對於人之生命、身體及安全造成威脅，可
    供為兇器使用之魚刀強盜。核被告所為，係犯刑法第330 條
    第1 項之攜帶兇器強盜罪。
三、原審認被告罪證明確，因而依刑法第330 條第1 項、第38條
    第1 項第2 款之規定，並審酌被告正值少壯，不思以正途營
    利，竟持刀械強取他人財物，對他人生命財產造成極大危害
    ，影響社會治安甚鉅，惡性非輕，兼衡其素行、智識程度、
    生活狀況，被害人業已領回部分失物，所生損害非鉅，及犯
    罪後坦承客觀犯罪情節，態度尚佳等一切情狀，量處被告有
    期徒刑7 年4 月（按本件被告因強盜行為所得之現金8,800
    元及價值合計8, 000元之遊戲點數卡8 張等物，係被告乙○
    ○持上開魚刀以脅迫至使證人丙○不能抗拒後，由證人丙○
    將上開現金及點數卡交付予被告等情，業據證人丙○於警詢
    及原審審理時證述明確〈見偵查卷第29頁、原審卷第76頁〉
    ，復為被告所自承〈見偵查卷第14頁、第91頁；原審卷第57
    頁反面〉，原判決於主文雖誤載「取他人之物」等語，惟尚
    不影響本件攜帶兇器強盜罪之成立，應予更正）。並以扣案
    被告所配戴之全罩式安全帽1 頂，為被告所有之物，而被告
    業已進入商店，若非有所圖，自無配戴駕車所用之安全帽之
    必要，其配戴目的應供其遮掩面貌以遂行本案強盜所用；另
    扣案魚刀1 把，供被告持以威脅丙○犯本件強盜所用，且均
    為被告所有，應依刑法第38條第1 項第2 款之規定宣告沒收
    。至包覆前開魚刀之黑色塑膠袋，既未扣案，且塑膠袋僅為
    一般日常用品，極易於用畢後丟棄滅失，為免執行困難，爰
    不併為沒收之諭知。另扣案被告所有之黑色T 恤1 件，僅為
    日常衣著，應非供本案犯罪所用之物；現金6,450 元（原審
    誤載為5,700 元，應予更正）、星城遊戲點數卡8 張，係被
    害人遭強盜之物，且業經被害人領回，有扣押物品目錄表在
    卷可參，爰不為沒收之諭知。核其認事用法，並無違誤，量
    刑亦屬妥適，被告上訴意旨，仍執前詞否認犯罪，為無理由
    ，應駁回之。
據上論斷，應依刑事訴訟法第368 條，判決如主文。
本案經檢察官田炳麟到庭執行職務。
中    華    民    國    99    年    6     月    30    日
                  刑事第十四庭審判長法  官  陳志洋
                                    法  官  梁耀鑌
                                    法  官  謝靜恒
以上正本證明與原本無異。
如不服本判決，應於收受送達後10日內向本院提出上訴書狀，其
未敘述上訴之理由者並得於提起上訴後10日內向本院補提理由書
（均須按他造當事人之人數附繕本）「切勿逕送上級法院」。
                                    書記官  陳珮茹
中    華    民    國    99    年    6     月    30    日
附錄：本案論罪科刑法條全文
刑法第330條第1項
犯強盜罪而有第321 條第1 項各款情形之一者，處7 年以上有期
徒刑。

司法院資訊處製作；財團法人民間司法改革基金會備份。
